【裁判字號】    99,易,797
【裁判日期】    991202
【裁判案由】    詐欺
【裁判全文】
臺灣高雄地方法院刑事判決               99年度易字第797號
公  訴  人  臺灣高雄地方法院檢察署檢察官
被      告  楊鎮隆原名楊鈞棋.
上列被告因詐欺案件，經檢察官提起公訴（98年度偵字第5314號
），本院判決如下：
    主  文
楊鎮隆無罪。
    理  由
一、公訴意旨略以：被告楊鎮隆為址設桃園縣桃園市○○路4 號
    「桃園縣婚姻媒合協會」、「臺灣百合國際婚姻仲介股份有
    限公司」、「臺灣百合國際事務顧問有限公司」之負責人，
    以辦理跨國婚姻媒合為業。明知以結婚依親名義入境我國臺
    灣地區，實際上卻為與入境名義不符行為之大陸地區人民，
    於入境我國臺灣地區後，倘為主管機關發現，必遭遣返並於
    一定期間內不准其再度入境，而處於相對弱勢之法律地位，
    竟意圖為自己不法之所有，依序於：(一)民國97年間，在臺灣
    北部地區與以結婚依親為由非法入境臺灣地區之陳家建（業
    據本署檢察官以98年度偵字第6975號提起公訴）認識後，得
    知陳家建在其大陸地區之真正配偶即被害人陳雪珠於92年4
    月25日，以與黃壽南假結婚之方式入境臺灣地區（陳雪珠與
    黃壽南部分業據本署檢察官以98年度偵字第30495 號起訴，
    並經臺灣高雄地方法院以98年度審簡字第5477號判決有罪確
    定），卻因逾越滯臺期限，唯恐與黃壽南假結婚之事，在前
    去申請延期時遭承辦人員識破而東窗事發，遂向陳家建佯稱
    他與司法機關、內政部入出國及移民署等官員相熟，「火到
    豬頭爛，錢到公事辦」，只要有錢，即可買通承辦官員，讓
    陳雪珠繼續留在臺灣地區非法打工，並與陳家建雙宿雙飛。
    陳家建唯恐陳雪珠不識繁體字而誤事，遂約齊陳雪珠與黃壽
    南，於97年8 月21日，3 人一同與楊鎮隆在高雄縣岡山鎮○
    ○路271 號「肯德基炸雞店」見面，其間楊鎮隆再度吹噓其
    與檢察官、法官、移民署官員相熟，只要新臺幣（下同）1
    萬元的車馬費連同給官員的11萬元，即可代為打通關節，讓
    陳雪珠留下來，也沒有刑期的問題。陳家建與陳雪珠因而陷
    於錯誤，當場交付10萬元予楊鎮隆，楊鎮隆並開立「收條」
    以示取信，再帶同陳雪珠與黃壽南至內政部入出國及移民署
    高雄縣服務站提出申請，並於送件安排面談時，向收件人員
    探詢「分隊長在不在」，同時作勢打電話給「分隊長」寒暄
    ，以示確與官員相熟，可達成陳家建、陳雪珠與黃壽南之不
    法目的。陳家建遂於9 月4 日，再將1 萬元以跨行匯款之方
    式匯入楊鎮隆在臺中商業銀行桃園分行所申設之帳戶，而受
    有財產上之損害。嗣於9 月10日上午，楊鎮隆約同陳家建、
    陳雪珠與黃壽南，至上開服務站，陳家建在大門外等候，楊
    鎮隆則陪同陳雪珠與黃壽南入內接受面談，並在面談之房間
    外等候。因陳雪珠與黃壽南緊張失常，為承辦人員識破，在
    房門外之被告與在大門外之陳家建立刻趁隙離去，而承辦人
    員則進一步扣得上述收條及匯款單據，始循線查知上情。(二)
    楊鎮隆於被害人魏鴻燕去電其所營「桃園縣婚姻媒合協會」
    詢問法律救濟途徑時，得知魏鴻燕因未與依親對象同居而遭
    內政部於97年7 月23日廢止長期居留許可，依法需於收到該
    行政處分書翌日10日內離開臺灣地區。竟對無意離境之魏鴻
    燕故技重施，表示欲繼續滯留，需6 萬6000元撰寫訴願書提
    起訴願並打通關節，魏鴻燕因而陷於錯誤，於9 月5 日如數
    付款予楊鎮隆，楊鎮隆隨即簽發收據以示取信。但魏鴻燕不
    耐久待，屢屢催促楊鎮隆，楊鎮隆遂虛以委蛇，表示除送交
    訴願書外，還要再加碼6000元才能辦成，魏鴻燕乃再度陷於
    錯誤，於10月31日將6000元匯入楊鎮隆在中華郵政公司楊梅
    高榮郵局所開設之帳戶，而受有財產上之損害。(三)楊鎮隆於
    被害人劉伙嬌前來「臺灣百合國際事務顧問有限公司」詢問
    法律救濟途徑時，得知劉伙嬌因與楊金生假結婚而入境臺灣
    地區（劉、楊2 人業據臺灣桃園地方法院以93年度簡字第
    304 號判決有罪確定在案），而為內政部於98年1 月5 日駁
    回劉伙嬌依親居留延期之申請，並應於收到該行政處分書翌
    日10 日 內離開臺灣地區。竟於1 月14日晚間，在「臺灣百
    合國際事務顧問有限公司」辦公室內對劉伙嬌表示保證可以
    9 萬3000元處理其居留問題，但須依其指示辦理。劉伙嬌因
    而陷於錯誤，先當場交付5000元訂金，再於翌日持2 萬5000
    元至上址交付予楊鎮隆，而受有財產上之損害。楊鎮隆並欺
    劉伙嬌不識之無，開立載有名目為「捐款」之收據，並交日
    期倒填為97年12月15日後交付予劉伙嬌，以示取信。楊鎮隆
    得手後，遂要求劉伙嬌帶同其人頭老公楊金生前去桃園省立
    醫院接受精神方面之檢查，然劉伙嬌自醫院處得知須待2 月
    9 日以後始能取得相關證明，緩不濟急，遂於1 月19日去電
    楊鎮隆求救，楊鎮隆竟對之佯稱只要再補上6000元，即可「
    走後門」，讓醫院如期開出符合要求的診斷證明書，然後再
    連同訴願書一併送件，劉伙嬌心生警覺，將該收據持與同鄉
    商討，因而發現受騙情事，旋於1 月20日午間至楊鎮隆處要
    求退款，適因內政部入出國及移民署專勤事務第二大隊高雄
    縣專勤隊員警亦在該處偵辦犯罪事實(一)部分，楊鎮隆唯恐東
    窗事發，隨即索回該收據，另開名目為「委託訂金」、金額
    為3 萬元、日期為98年1 月15日、票號為EA00000000號之統
    一發票予劉伙嬌，然仍為員警當場發現而查獲。因認被告涉
    犯刑法第339 條第1 項之詐欺取財、第339 條第3 項、第1
    項詐欺取財未遂罪嫌等語。
二、按犯罪事實應依證據認定之，無證據不得認定犯罪事實；無
    證據能力、未經合法調查之證據，不得作為判斷之依據；不
    能證明被告犯罪或其行為不罰者，應諭知無罪之判決，刑事
    訴訟法第154 條第2 項、第155 條第2 項、第301 條第1 項
    分別定有明文。次按認定不利於被告之事實，須依積極證據
    ，苟積極證據不足為不利於被告事實之認定時，即應為有利
    被告之認定，更不必有何有利之證據（最高法院30年上字第
    816 號判例參照）。又事實之認定，應憑證據，如未能發現
    相當證據，或證據不足以證明，自不能以推測或擬制之方法
    ，為裁判基礎；認定犯罪事實，所憑之證據，雖不以直接證
    據為限，間接證據亦包括在內，然無論直接或間接證據，其
    為訴訟上之證明，須於通常一般之人均不致於有所懷疑，而
    得確信其為真實之程度者，始得據之為有罪之認定，倘其證
    明尚未達到此一程度，而有合理性懷疑之存在時，即無從為
    有罪之認定（最高法院40年臺上字第86號、76年臺上字第49
    86號判例參照）。再告訴人之指訴，係以使被告受刑事訴追
    為目的，是以告訴人之指訴為證據方法，除其指訴須無瑕疵
    ，且應有查與事實相符之佐證，始得資為判決之基礎（最高
    法院52年臺上字第1300號、61年臺上字第3099號判例參照）
    。而所謂無瑕疵，係指被害人所為不利被告之陳述，與社會
    上一般生活經驗或卷存其他客觀事實並無矛盾而言；另所謂
    就其他方面調查認與事實相符，非僅以所援用之旁證足以證
    明被害結果為已足，尤須綜合一切積極佐證，除認定被告確
    為加害人之可能外，在推理上無從另為其他合理原因之假設
    ，有一不合於此，即不能以被害人之陳述作為論斷之證據。
    況刑事訴訟法第161 條第1 項亦規定，檢察官就被告犯罪事
    實，應負舉證責任，並指出證明之方法，是檢察官對於起訴
    之犯罪事實，應負提出證據及說服之實質舉證責任，倘其所
    提出之證據，不足為被告有罪之積極證明，或其指出證明之
    方法，無從說服法院以形成被告有罪之心證，基於無罪推定
    之原則，自應為被告無罪判決之諭知（最高法院92年臺上字
    第128 號判例參照）。另按刑法第339 條第1 項之詐欺取財
    罪，係以意圖為自己或第三人不法所有，以詐術使人將本人
    或第三人之物交付，為其要件。所謂以詐術使人交付，須被
    詐欺人因其詐術而陷於錯誤，倘所用方法不能認為詐術，亦
    不致使人陷於錯誤，即不構成該罪（最高法院46年臺上字第
    260 號判例參照）。至於民事債務當事人間，未依債之本旨
    履行給付者，原因多端，未必成立刑事犯罪，茍無證據證明
    債務人於債務關係發生時，自始即無給付之意思，而有詐欺
    罪明定之不法所有意圖，僅能令負民事債務不履行之責任，
    不容將二者混淆，僅以債務不履行之客觀結果，即推定自始
    即有不法所有意圖，率以詐欺罪責相繩。
三、證據能力部分
    本判決據以認定事實之各項證據，其中關於傳聞證據部分，
    除合於刑事訴訟法第159 條之1 至4 或其他傳聞例外規定，
    本有證據能力外，餘均經當事人於審理中表示對於證據能力
    「沒有意見」（本院審易卷第40頁），且當事人對於具有傳
    聞性質之證據，已於本院調查證據時知悉內容，而未於言詞
    辯論終結前聲明異議。本院審酌各該證據作成時之情況，認
    為作為證據並無不當，依同法第159 條之5 規定，均得作為
    證據。
四、公訴意旨認被告楊鎮隆涉有上開犯行，係以證人陳雪珠、黃
    壽南、魏鴻燕、劉伙嬌之證述、內政部處分書、本院98年度
    審簡字第5477號、臺灣桃園地方法院93年度簡字第304 號判
    決、臺灣高雄地方法院檢察署檢察事務官就上開證人之警詢
    光碟所為之勘驗報告、收據、統一發票，為主要論據。訊據
    被告堅決否認有何詐欺犯行，辯稱：因陳雪珠逾期居留，而
    行政院於97年4 月9 日至97年10月8 日有正在對於逾期居留
    的外籍配偶做寬限6 個月的政令，陳家建因不知如何辦寬限
    之手續，就找伊幫忙處理這個案子，伊接受委託後，有南下
    高雄3 次進行辦理寬限6 個月，但黃壽南嗣經查獲假結婚，
    陳雪珠就被收容，伊並未向他們吹噓與移民署官員、法官、
    檢察官熟識；魏鴻燕因要提起訴願，但不會寫訴狀，伊接受
    她委託轉介給邱正明律師幫她撰狀；劉伙嬌因受移民署處分
    要提訴願才請伊幫忙，但伊沒有跟她說再補6 千元就可以走
    後門這件事；伊受託處理上開事項費用很高，是因律師撰狀
    就需要6 萬元，且伊從桃園南下高雄數趟要車馬費；伊已與
    陳家建、陳雪珠達成和解，扣除2 萬元車馬費後，已歸還8
    萬元給他們等語。經查：
  (一)陳雪珠部分（公訴意旨(一)部分）
    公訴意旨認被告詐騙陳雪珠共計11萬元，固提出被告於97年
    8 月21日簽立之收條（警一卷第64頁）、97年9 月4 日郵政
    跨行匯款申請書（警一卷第65頁）、被告所有之臺中商業銀
    行桃園分行0000000 帳號交易明細表（他字卷第18頁）為據
    ，被告就其收受陳雪珠共計11萬元亦供承在卷（本院易字卷
    第40頁），此部分事實固堪予認定。而證人陳雪珠於警詢、
    偵訊時證稱：伊有於97年8 月21日與黃壽南前往高雄某肯德
    基店與被告見面，當天先交付10萬元與被告，被告說可以幫
    伊辦理延期居留，但被告沒有說給他10萬元伊就可以在臺灣
    打工賺錢等語（警一卷第3 頁、偵卷第10頁），核與證人黃
    壽南於本院審理時證稱：伊與陳雪珠於97年8 月21日一同去
    肯德基店與被告洽談面談事宜，被告是由陳雪珠之大陸老鄉
    陳家建接洽，當日陳家建有交付10萬元給被告，是為辦理陳
    雪珠的延期簽證，伊等認為辦理證件費用太貴，被告就說：
    「你以為這個錢都是我要的嗎？」，但被告當日沒有說是要
    打點誰等語（本院易字卷第115-117 頁），及證人陳家建於
    本院審理時證稱：伊與陳雪珠、黃壽南、被告於97年8 月21
    日在高雄縣岡山鎮肯德基店見面，當天是因陳雪珠逾期居留
    要委託被告辦理延期居留，當天談妥辦理延期費用是12萬元
    ，陳雪珠有當場拿10萬元交由伊點交給被告，被告有表示若
    30天內沒有辦好，只要收費1 萬元，幾天後伊有再幫陳雪珠
    匯款1 萬元給被告等語（本院易字卷第44-45 、57頁）大致
    相符，並有被告於97年8 月21日簽立之收條記載：經雙方合
    意以12萬元辦理。... 經雙方約定30天內送件，逾期同意退
    還9 萬元等語在卷可憑（警一卷第64頁），足認被告收取之
    前揭11萬元款項係為幫陳雪珠辦理延期居留，且被告僅表示
    可以辦妥延期居留，然並未表示其與官員相熟，只要有錢，
    即可買通承辦官員云云，自難僅因被告收費高昂，逕認被告
    有施用詐術之犯行。又陳雪珠、黃壽南於97年9 月10日確曾
    至內政部入出國及移民署高雄縣服務站進行面談，當時鼓勵
    逾期之大陸地區人民自己出來接受面談，若通過面談調查，
    沒有虛偽結婚其他犯罪情事，就可以合法辦理申請延期，而
    陳雪珠就是這個專案來送件申請乙節，業據證人即本件查獲
    之專勤隊分隊長吳台華於本院審理時證述屬實（本院易字卷
    第100 頁），並有內政部97年4 月7 日臺內移字第09700023
    74號令暨附件在臺逾期停居留之大陸配偶申請延期處理要點
    （警一卷第74-76 頁）在卷可憑，堪認被告已依其與陳雪珠
    之上開約定於30日內為陳雪珠送件申請延期居留，面談後雖
    因陳雪珠、黃壽南之供述出入甚多，致面談未通過而陳雪珠
    遭收容，惟被告為陳雪珠送件申請延期居留既有上開在臺逾
    期停居留之大陸配偶申請延期處理要點為據，尚難僅因嗣後
    申請延期居留未經審核通過，逕認被告自始於受託處理延期
    居留時，有何蓄意詐騙之犯行。況被告與陳雪珠約定以12萬
    元為服務費，逾期同意退還9 萬元，有前揭97年8 月21日收
    條可憑，且被告與陳雪珠之受託人陳家建就陳雪珠與被告間
    退還服務費事宜成立和解，被告業已退還8 萬元與陳家建乙
    節，業據證人陳家建本院審理時證述屬實（本院易字卷第
    129-130 頁），並有98年5 月7 日合約書（偵卷第34-35 頁
    ）在卷可參，難認陳雪珠委託被告辦理延期居留而交付款項
    與被告，有何陷於錯誤可言，至被告收取上開11萬元後有無
    完成其允諾事項，應屬債務已否履行之民事問題，尚難僅因
    陳雪珠未通過延期居留，遽認被告有何不法所有意圖及施用
    何詐術之詐欺取財犯行。至證人黃壽南雖先於警詢時陳稱：
    伊於97年8 月21日在肯德基店有聽到被告向陳雪珠、陳家建
    吹噓與法院及移民署關係良好，曾擺平很多事情，嗣被告作
    勢打電話給分隊長，狀似很熟的樣子云云；惟嗣其於偵訊時
    則稱：當時被告是說他有辦法，但沒有提到他跟官員關係很
    好這些話，伊不清楚被告打電話給何人，伊猜被告是在演戲
    等語；並於本院審理時證稱：伊於警詢時應沒有講過上開被
    告與官員關係良好的話，伊於偵訊時即有說被告沒有指定特
    定對象等語。是證人黃壽南於警詢之陳述，不僅與其於偵訊
    及本院審理時之證述有異，且核與證人陳家建於本院審理時
    證稱：伊於97年8 月21日在肯德基店沒有聽到被告說有錢就
    可以買通承辦官員等語（本院易字卷第55頁）不符，則證人
    黃壽南於警詢時之陳述是否可信，已非無疑，自難僅依其於
    警詢時之上開陳述，據為被告不利之認定。
  (二)魏鴻燕部分（公訴意旨(二)部分）
    公訴意旨認被告先後詐騙魏鴻燕6 萬6000元、6000元，固提
    出97年9 月5 日簽立之收據（警一卷第66頁）、被告所有之
    楊梅高榮郵局00000000000000帳號客戶歷史交易清單（警一
    卷第67頁）為據，被告就其曾先後向魏鴻燕收取上開款項亦
    供承在卷（本院易字卷第41頁），此部分事實固堪予認定。
    證人魏鴻燕雖於本件承辦警員吳台華97年12月21日電詢時稱
    ：（問：被告有說錢是要給移民署的人嗎？）對阿。（問：
    是要給誰？）沒有說要給誰。（問：有說要買通官員嗎？）
    應該是等語（警一卷第23-24 頁），觀諸上開電詢問答過程
    ，證人魏鴻燕僅附和詢問者，並以臆測語意答覆詢問者，該
    答覆內容是否信而有徵，已非無疑。況證人魏鴻燕亦證稱：
    （問：6 萬多是保證定居成功嗎？）沒有，只是被告會幫伊
    把資料送上去等語（警一卷第22頁），依證人魏鴻燕所述其
    交付上開款項與被告，被告並未保證定居成功，自難認被告
    有何施用詐術可言。又魏鴻燕委託被告就內政部廢止其長期
    居留許可事件提出訴願乙節，有被告提出之97年11月19日行
    政院秘書長函（本院易字卷第74頁）、98年1 月20日行政院
    決定書（本院易字卷第75-78 頁）在卷可參，堪信被告前揭
    所辯尚非虛妄，魏鴻燕事後雖未能順利取得長期居留許可，
    然亦不得以此反推被告自始施用詐術詐騙魏鴻燕。此外，依
    卷內證據實難遽認被告有何詐欺取財之犯行。
  (三)劉伙嬌部分（公訴意旨(三)部分）
    證人劉伙嬌於警詢時證稱：伊因申請居留延期案，經移民署
    審查不予許可，並限令出境，經老鄉楊月賽於98年1 月14日
    帶伊去找被告，被告向伊保證可以處理居留案，伊即先交付
    5000元定金給被告，翌日上午伊再前往被告辦公室交付2 萬
    5000元，當時被告有開1 張收據給伊，因伊不識字，回去後
    拿給楊月賽看，才知道上面竟然寫「捐款」3 萬元且日期寫
    97年12月15日；嗣伊於98年1 月20日再找被告質問有無辦法
    保證可以辦理伊之居留案時，被告改口說無法保證，叫伊明
    天再來，並換1 張收據與伊等語（警一卷第10-12 頁），然
    依證人劉伙嬌上開證述，僅足認被告受託為劉伙嬌處理延期
    居留案並已收受3 萬元，縱被告未依其保證使劉伙嬌確實得
    延期居留，惟此應係民事債務不履行責任，尚難遽認被告有
    何詐欺之行為。又證人劉伙嬌於警詢時證稱：伊拿錢給被告
    時，被告即向伊表示要伊帶老公去作精神檢查，看看有無頭
    腦的問題，再將證明拿給被告，伊老公去省立桃園醫院檢查
    ，醫院說98年2 月9 日檢查結果才會出來等語（警一卷第11
    頁），堪認被告收取劉伙嬌前揭款項後，確已就劉伙嬌個人
    家庭狀況之申請居留延期方式，提供相關諮詢服務，劉伙嬌
    亦已依被告提供之諮詢內容進行其老公之腦部檢查事宜，尚
    難遽認被告有何施行詐術致劉伙嬌陷於錯誤始交付上開款項
    之犯行。況被告於98年1 月15日就委託訂金3 萬元開立統一
    發票與劉伙嬌乙節，有臺灣百合國際事務顧問有限公司98年
    1 月15日之統一發票在卷可憑（警一卷第68頁），苟被告確
    有詐欺取財犯意，殊無於收受3 萬元後，復行開立上開統一
    發票與劉伙嬌收執之理，此益徵被告主觀應無不法所有意圖
    。至劉伙嬌於警詢時雖證稱：伊於98年1 月19日跟被告說伊
    等不及到98年2 月9 日伊老公之檢查結果，被告要伊再給6
    千元可以走後門讓檢查證明書開下來云云，核無其他證據可
    佐，自難僅依劉伙嬌於警詢之指訴遽認被告確有此部分詐欺
    取財犯行。
五、綜上所述，本件檢察官所提出之積極證據，除告訴人之指訴
    外，尚乏其他證據供為憑認、補強，無從使本院獲致有罪判
    決之確切心證，至被告向陳雪珠、魏鴻燕、劉伙嬌分別收取
    上開款項後，未能順利完成渠等居留事宜，應屬單純之民事
    糾葛問題，尚難遽認被告涉犯刑法詐欺取財罪嫌。本件卷附
    事證既無從為被告不利之認定，則被告犯罪應屬不能證明，
    揆諸前揭規定及說明，自應為被告無罪之諭知。
據上論斷，應依刑事訴訟法第301條第1項前段，判決如主文。
本案經檢察官陳登燦到庭執行職務。
中    華    民    國    99    年    12    月     2    日
            刑事第十六庭  審判長法  官  曾逸誠
                                法  官  林柏壽
                                法  官  姚水文
以上正本證明與原本無異。
如不服本判決應於收受送達後10日內向本院提出上訴書狀，並應
敘述具體理由；如未敘述上訴理由者，應於上訴期間屆滿後20日
內向本院補提理由書（均須按他造當事人之人數附繕本）「切勿
逕送上級法院」。
中    華    民    國    99    年    12    月    2     日
                                書記官  蔡靜雯

司法院資訊處製作；財團法人民間司法改革基金會備份。
